【裁判字號】    88,自,989
【裁判日期】    900706
【裁判案由】    侵占等
【裁判全文】
臺灣臺北地方法院刑事判決                          八十八年度自字第九八九號
    自  訴  人  戊○○
                丁○○
    自  訴  人  乙○○
    即反訴被告
    右  三  人  黃淑芬律師
    共同代理人
    自  訴  人  辛○○
    擔當訴訟人  臺灣臺北地方法院檢察署檢察官
    被      告  庚○○
    即反訴人
    右  一  人  林淑惠律師
    選任辯護人  方文君律師
    被      告  甲○○
右列被告等因侵占等案件，經自訴人提起自訴及被告庚○○提起反訴，本院判決如左
：
    主  文
庚○○被訴部分不受理。
甲○○、乙○○均無罪。
    理  由
甲、自訴部分：
壹、自訴意旨略以：緣自訴人均為祭祀公業蔡興遜之派下員，被告庚○○於民國七十
    八年間經選任為該祭祀公業管理人，負責保管公業財產。詎被告庚○○與甲○○
    意圖為自己不法利益，基於共同犯意聯絡，先於八十年四月間由被告庚○○在未
    經祭祀公業全體派下員同意下，違背其受託保管公款之任務，將祭祀公業公款定
    存單，逕向包括萬泰商業銀行在內之多家金融行庫辦理質借，將銀行質借所得新
    台幣（下同）四千萬元擅自挪借予被告甲○○，而被告甲○○明知該筆資金為祭
    祀公業之公款，仍與被告庚○○共同盜用。嗣於八十七年六月九日，更由被告庚○○以個人名義與被告甲○○簽訂協議書，將前開債權金額逕減為三千萬元，被
    告甲○○則交付三百五十萬元予被告庚○○，因認被告二人共犯背信、侵占等罪
    嫌云云。
貳、被告庚○○部分：
一、按八十九年二月九日修正前刑事訴訟法第三百二十三條第一項規定「同一案件經
    檢察官終結偵查者，不得再行自訴。」此所謂終結偵查，係指檢察官就偵查之案
    件依法提起公訴獲為不起訴處分而言，而自訴之性質及效力，係與公訴相同，故
    本條項之立法目的，顯然在於限制自訴，一方面藉以防杜同一案件之重複起訴，
    俾免被告罹於雙重危險，另方面藉以防止同一案件既經不起訴復遭自訴，俾免訴
    訟結果發生矛盾。又公訴與自訴，就單一性案件之事實而言，具有一部起訴效力
    及於全部之適用，故此所謂同一案件，雖指同一被告之同一事實，但所謂同一事
    實，應包括在裁判上具有單一性不可分關係之事實上一罪及法律上一罪之全部事
    實，只須自訴之後案與檢察官偵結之前案各所涉及之全部事實，從形式上觀察，
    如皆成罪，具有裁判上不可分之一罪關係，而前後二案之事實有部分相同時，即
    屬同一案件，而有本條項之適用，初不因前後案罪名有所差異或多寡不一，亦不
    因前案終結之不起訴處分已否確定，而受影響，更不因被害人之人數而有不同，
    蓋犯罪事實是否同一，係專以刑罰權對象之客觀事實是否同一為準。故牽連犯、
    連續犯、想像競合犯之裁判上一罪中一部份若已偵查終結，其效力及於全部，其
    他部分即應受上開法條限制而不得自訴（最高法院四十八年台上字第一九七號、
    五十年台上字第四五一號判例，卷附最高法院八十四年度台上字第三二五號判決
    、八十七年度台上字第一二二七號判決參照）。又不得提起自訴而提起者，應諭
    知不受理之判決。自訴人即令發見新事實新證據，亦祇可向檢察官請求再行偵查
    起訴，而無再行自訴之餘地，乃其竟提起本件自訴，即屬不得提起自訴而提起，
    依法自應為不受理之諭知。
二、經查：
（一）本案前經蔡興遜祭祀公業派下員蔡伯卿具狀向臺灣台北地方法院檢察署告訴，
      以被告庚○○於七十八年八月二十日起任職該公業管理委員會主任委員期間，
      負責管理祀產及財務收支，竟：該公業前任管理人將該公業所有坐落台北市
      松山區○○段之部分土地出售他人，得款十二億五千萬元，該款扣除派下三十
      一房份，每房份先行分配之款二千萬元，總數六億二千萬元、購買公業現在所
      在地台北市大同區○○○路一六五號四樓房地、在內湖區所購預備建宗祠之土
      地，處理白省三合建事等，依被告報價款項一億九千餘萬元，尚應餘四億餘元
      公款，惟該款項去向不明；七十九年間，台北市政府徵收該公業台北市○○
      段不詳土地，發放補償費約五千萬元，該款未入帳，不知去向；七十八年公
      業向宏泰建設公司討回土地增值稅，據說約為一億二千萬元，惟入帳僅三千萬
      元；上開各款連同公會原本在銀行定存利息每月約四百多萬元利息收入，九年
      來總計四億餘元之利息並以複利計算總數約為十億餘元，該等款均不知去向，
      因認被告涉犯侵占罪嫌，該案嗣於八十八年三月二十八日經檢察官偵查終結，
      為不起訴處分在案，有該署八十七年度偵字第一九五三七號偵查卷宗所附之告
      訴狀及不起訴處分書可稽，亦有該案卷宗足憑。
（二）該祭祀公業派下員蔡讚輝、蔡文良、蔡雪雄、蔡輝松、乙○○（為本件自訴人
      之一）、蔡子騫、蔡錫鍚、蔡永成、蔡郭耀及蔡正義等人又具狀向臺灣台北地
      方法院檢察署告訴被告庚○○及案外人己○○、蔡生、丙○○（公業管理人）
      、蔡水泉、戊○○、蔡志明（公業監察人）、蔡毓秀（公業會計），自七十八
      年八月二十日分別經選認為公業管理委員會管理人、監察人，或經公業於不詳
      之日聘為會計之後，竟從不召開派下員大會，又該等人員任期三年，惟期滿亦
      不提出財務報表，又被告庚○○、己○○、丙○○、蔡生等四人保管前任管理
      人蔡福清等四人所賣公業財產得款十二億四千九百六十六萬九千一百三十九元
      ，該款扣除分配三十房派下每房份二千萬元，合計支出六億元，及購買公業台
      北市○○○路一六五號四樓辦公室及內湖宗祠預定地等，共報支一億九千萬元
      ，又於七十八年（檢察官誤載為八十七年）向宏泰集團追討重劃費二億七千餘
      萬元時，取回九千萬元，僅入帳三千萬元，被告庚○○等四名管理人竟將上開
      款項四億八千九百餘萬元連續盜用一空，又將公款定存於台北市第三信用合作
      社民生及忠孝分社，每月利息約四百餘萬元，九年來應有四億餘萬元利息收入
      ，合計本息八億餘萬元，亦去向不明，至八十八年三月間，公業剩餘財產僅有
      二十五萬元，因認被告等人涉有背信、侵占、詐欺等罪嫌，該案再經檢察官於
      八十八年九月三十日偵查終結，為不起訴處分，嗣經臺灣高等法院檢察署檢察
      長命令發回續行偵查，由臺灣台北地方法院檢察署續行偵查各情，亦有不起訴
      處分書可稽，復為自訴人、被告庚○○所不爭執。
（三）自訴人迨於前開案件偵查終結後之八十八年十一月一日向本院自訴被告庚○○
      涉嫌「於八十年四月間未經祭祀公業全體派下員同意，違背受託保管公款任務
      ，擅將祭祀公業公款四千萬元挪借予有犯意聯絡之被告甲○○，嗣於八十七年
      六月九日，更由被告庚○○、甲○○二人簽訂協議書，將前開債權金額逕減為
      三千萬元」，因認被告庚○○與甲○○共犯背信、侵占等罪嫌之犯罪事實，其
      於本件自訴所指被告之犯罪時間，顯然係在前開二案提出告訴所指被告庚○○
      擔任祭祀公業管理人期間，至於被告所侵占之標的物，前述告訴所指疑遭侵占
      之祭祀公業財產，包括：被告與其他祭祀公業管理人所保管前任管理人出售
      土地所得，扣除先行分配派下房份款項及購買辦公室、興建宗祠、處理合建等
      花費，所餘四億餘元款項；七十九年間，台北市政府徵收該公業台北市○○
      段不詳土地，發放補償費約五千萬元；七十八年公業向宏泰建設公司討回土
      地增值稅約為一億二千萬元，惟入帳僅三千萬元，有九千萬元不知去向；上
      開各款連同公業原本在銀行定存利息每月約四百多萬元利息收入，九年來總計
      四億餘元之利息，合計本息八億餘萬元，而本件自訴人指被告係另以祭祀公業
      定存單，於八十二年八月間，以祭祀公業名義向萬泰商業銀行借款，利用貸出
      之款項借予知情之甲○○賺取利息中飽私囊（見八十九年三月二十九日調查證
      據聲請狀所載），縱令本件自訴人所指被告庚○○利用擔任祭祀公業管理人期
      間，擅將祭祀公業原有存放銀行之定存單另向萬泰商業銀行質借，利用貸出之
      款項借予他人屬實，被告庚○○所涉及之侵占、背信等罪，與前開告訴侵占、
      背信部分之行為，犯罪時間既均在被告庚○○擔任祭祀公業管理人期間內，先
      後各次犯行時間緊接，犯罪手段亦係利用擔任祭祀公業管理人職務之便，未經
      全體派下員大會同意，或違背受託保管公款之任務，或變異自己持有祭祀公業
      公款為所有之意思，致該公業財產去向不明，所犯構成要件均與前開告訴相同
      之罪名，顯係基於概括犯意為之，應為連續犯，屬裁判上一罪，至為明顯。
（四）綜上所述，本件自訴人自訴被告庚○○侵占、背信部分之犯罪事實，與前案告
      訴其利用擔任祭祀公業管理人機會之犯罪事實，有連續犯之裁判上一罪關係，
      屬同一案件。前開告訴既經檢察官偵查終結，為不起訴處分，即令提起本件自
      訴之派下員，與前開提出告訴之派下員並非完全相同，亦不影響同一案件之認
      定，參諸上開說明，檢察官所為不起訴處分效力及於全部，本件自訴人於檢察
      官就同一案件偵查終結後，提起本件自訴，縱經回續行偵查，亦不得再行自訴
      ，是本件自訴顯非適法，應諭知不受理之判決。
三、至台灣士林地方法院檢察署移送併辦之八十九年度偵字第四六二二號被告庚○○
    侵占案件，因本案已諭知不受理之判決，自無從併予審理，應退還檢察官，另行
    處理，併此敘明。
、被告甲○○部分：
一、自訴人指被告甲○○與具有祭祀公業管理人身分之庚○○共同涉有前述侵占、背
    信犯行，無非係以：證人丙○○之證詞其寄發之存證信函，己○○出具之陳述狀
    及其寄發之存證信函，另載明設定最高限額抵押權予被告庚○○及案外人己○○
    、丙○○、蔡生之土地登記謄本、被告甲○○與庚○○訂立減免部分債務之協議
    書及祭祀公業蔡興遜管理委員會寄發被告甲○○之存證信函（均影本）等，為其
    主要論據。訊據被告甲○○固不諱言透過己○○介紹向被告庚○○調度資金，並
    提供案外人劉士瑛、陳忠裕名下座落台北市○○區○○段四小段十三地號之土地
    ，設定最高限額四千八百萬元之抵押權予被告庚○○及丙○○、己○○、蔡生等
    四人，嗣與被告庚○○達成減免債務協議後，塗銷上開最高限額抵押權各情，惟
    堅詞否認有與被告庚○○共犯背信、侵占等犯行，辯稱：伊僅向庚○○單純借款
    ，並應其要求提供擔保品，伊不清楚資金來源是否為祭祀公業公款等語。
二、按犯罪事實應依證據認定之，無證據不得推定其犯罪事實，又不能證明被告犯罪
    者，應諭知無罪之判決，刑事訴訟法第一百五十四條、第三百零一條第一項分別
    定有明文。又認定不利被告之事實，須依積極證據，苟積極證據不足為不利於被
    告事實之認定時，即應為有利於被告之認定，更不必有何有利之證據，最高法院
    三十年上字第八一六號判例著有明文。
三、經查：
（一）訊據共同被告庚○○供稱：「伊與甲○○早有金錢往來，本件借款係甲○○透
      過己○○向伊借錢，原先談妥伊與己○○、丙○○、蔡生共同集資借款，嗣其
      餘三人臨時退出，才由伊獨自出資借予甲○○，後來甲○○支付利息支票均遭
      退票，伊乃向法院聲請拍賣抵押物，但都流標，才撤回拍賣聲請，與甲○○協
      商減免部分債務，以求其餘債務能獲清償」（見本院八十八年十二月十三日訊
      問筆錄），核與被告甲○○前開供述借款過程大致相符，且有抵押權設定協議
      書、抵押權設定契約書（均影本）可佐，又庚○○、己○○、蔡生、丙○○等
      四人確於八十四年六月一日具狀向本院執行處聲請強制執行，嗣經查封、鑑價
      、拍賣公告程序，期間並有財政部國有財產局、台北市稅捐稽徵處先後聲明參
      與分配，迨同年八月二十八日始由蔡生代理庚○○等人向本院民事執行處請求
      准予核發債權，停止拍賣，亦經調閱本院八十四年度執字第六二八０號民事執
      行卷宗查核屬實。
（二）證人丙○○於本院審理時固證稱：「關於貸予甲○○之資金，伊聽蔡生講有用
      到祭祀公業之公款，整件事係庚○○主導，伊曾在銀行文件上蓋章，錢是庚○○、己○○提領」（見八十九年二月二十九日訊問筆錄），惟與證人己○○到
      庭證稱：「甲○○透過伊認識庚○○，庚○○頗有資力，至於雙方如何洽談借
      款，並不清楚，也不知道資金來源是否為祭祀公業」、「（提示八十九年四月
      五日己○○具名之陳報狀，有何意見？）這上面不是我的印章，也不是我的簽
      名，當時我的秘書跟我說，祭祀公業因有案與被告涉訟，所以他們說如果我不
      想出庭，就授權給他們寫這份文件，我想是律師寫的，不會有問題，事先我沒
      有看過內容，他們跟我說的也不是這回事，（這份陳報狀）也不能代表我的意
      思」、「（提示台北圓環郵局一三四五號己○○具名之存證信函，有何意見？
      ）這不是我發的存證信函，這內容我也不知情，這也不是我的印章，何況存證
      信函所記載的內容也不盡為事實，我並沒有說被告財借給被告山的錢是公業的
      公款」、「（問：為何你要當抵押權人？）因為我跟被告山有金錢來往，他都
      還沒有清償完畢，因此當時被告財跟我說的時候，我認為對我的債權有保障，
      所以才答應，至於塗銷的事，我不知道」、「我記憶中，我沒有跟被告財去銀
      行提領公款借給被告山的事情」等語不符，證人丙○○之證詞，是否可採，非
      無可疑，至於自訴人提出己○○出具之陳報狀、存證信函均經證人己○○到庭
      證稱與其本意有違，業如前述，更無從作為認定被告庚○○貸予甲○○之借款
      屬於祭祀公業財產之不利證據。
（三）況，縱令庚○○對其貸予被告甲○○之資金來源有所隱匿或交代不清，亦無從
      遽認被告甲○○知悉庚○○所貸予資金之確切來源，遑論自訴人亦未能確切提
      出證明本件貸予甲○○之資金係來自於祭祀公業蔡興遜所有之財產，是自訴人
      僅憑被告甲○○提供案外人陳忠裕、劉士瑛提供不動產設定最高限額抵押權予
      被告庚○○及丙○○、蔡生、己○○之事實，認定被告庚○○等四人係以祭祀
      公業管理人身份設定最高限額抵押權，進而推論被告甲○○與庚○○間有何圖
      謀祭祀公業財產之犯意聯絡，尚嫌速斷。按「自訴人在刑事訴訟法上為原告身
      份，對其所訴之事實應舉出證據，不能僅憑自訴人之陳述作為認定事實之唯一
      證據」（最高法院七十二年度台上字第四三二二號判決參照），自訴人既無從
      提出證據佐憑被告甲○○就庚○○借款之資金來源有何認識，更未能舉證說明
      被告甲○○與庚○○間謀議侵吞或損害祭祀公業財產之事實，自難僅以被告二
      人之借款事實，及設定最高限額抵押權予庚○○、己○○、蔡生、丙○○之事
      實，遽認被告甲○○與庚○○間有何背信、侵占犯行。此外，復查無其他積極
      證據可認被告有自訴人所指犯行，揆之前開判例說明，不能證明被告甲○○犯
      罪，應依法諭知無罪之判決。
肆、自訴人辛○○經本院於九十年五月二十二日審理時，當庭告知本院所指定之九十
    年六月十九日審判期日，經合法傳喚無正當理由不到庭，有該日之報到單及訊問
    筆錄可稽，爰依刑事訴訟法第三百三十一條第二項規定通知臺灣臺北地方法院檢
    察署檢察官擔當本件自訴，併應敘明。
乙、反訴部分：
一、反訴意旨略以：自訴人（即反訴被告）乙○○為祭祀公業蔡興遜派下員兼任房長
    ，明知反訴人（即被告）庚○○與甲○○間抵押債權四千萬元，係自七十九年開
    始由案外人劉士瑛、陳忠裕提供不動產向丙○○、蔡生、己○○及庚○○四人抵
    押借款，亦明知抵押借貸所生之利息，也由抵押債權人共同分享，竟誣指反訴人
    於八十年四月間，意圖為自己不法利益，未得該公業全體派下員同意下，違背其
    受託保管公款之任務，將該公業之公款四千萬元擅自挪借予甲○○，因認被告乙○○涉有誣告罪嫌。
二、反訴人指被告涉有右揭犯行，無非係以被告代筆劉士瑛擬稿函覆財政部臺灣省北
    部國稅局說明最高限額內之借支及利息支付情形，為其主要論據，訊據反訴被告
    乙○○堅決否認有何誣告犯行，辯稱：伊僅單純受命抄寫文件，對於內情並不清
    楚，且伊有合理懷疑反訴人擔任祭祀公業管理人期間，利用職務上機會，違背任
    務，損害祭祀公業之財產，或侵占公業財產，才提起本件自訴，並無誣告之犯意
    等語。
三、按刑法第一百六十九條第一項誣告罪之成立，以意圖他人受刑事或懲戒處分，而
    為虛偽之告訴、告發或報告者為要件；所謂虛偽係指明知無此事實故意捏造而言
    ，若告訴人誤認有此事實、以為有此嫌疑，或所告尚非全然無因，只因缺乏積極
    證據證明，致其所訴事實不能證明係屬實在，而在積極方面尚無證據證明其確係
    故意虛構者，仍不能遽以誣告罪相繩，最高法院亦著有四十年台上字第八八號、
    四十三年台上字第二五一號、四十六年台上字第九二七號判例可資參照。
四、經查：前揭被告為劉士瑛代筆至財政部臺灣省北區國稅局函文，僅載有劉士瑛於
    七十九年提供不動產向丙○○、蔡生、己○○、庚○○四人抵押借款時間、實際
    借款金額、利息等事，並未就丙○○等人資金來源有所著墨，被告即令受託代為
    撰寫函文，既非借貸雙方當事人，被告辯稱並不清楚調借資金詳情，亦與常情無
    違，參以反訴人擔任祭祀公業管理人期間，諸多派下員對於祭祀公業財產去向多
    有所質疑，纏訟經年，有前開偵查卷可考，該祭祀公業資產詳細帳目迄未能查核
    ，因而懷疑反訴人利用職務之便，涉嫌侵占、背信，致該祭祀公業財產短少，尚
    非全然無因，揆諸前開判例，被告所為，核與刑法第一百六十六條第一項誣告罪
    之構成要件不該當。此外，本院復查無其他積極證據，足認被告有何誣告犯行，
    不能證明被告犯罪，依法應為無罪之諭知。
據上論斷，應依刑事訴訟法第三百四十三條、第三百三十四條、第三百三十一條第一
項、第三百零一條第一項，判決如主文。
中      華      民      國    九十      年      七      月      六      日
                                      臺灣臺北地方法院刑事第八庭
                                      法  官  胡宏文
右正本證明與原本無異。
如不服本判決，應於判決送達後十日內，向本院提出上訴狀。
                                          書記官  劉穗筠
中      華      民      國    九十      年      七      月      十      日


司法院資訊處製作；財團法人民間司法改革基金會備份。
